最高法院民事判決　　　　　　　　　　　　　　　八十八年度台上字第二六三四號
　　上　訴　人　台北汽車客運股份有限公司
　　法定代理人　庚○○
　　訴訟代理人　劉昌崙律師
　　上　訴　人　甲○○
　　被 上訴 人　丁○○
　　　　　　　　丙○○
　　　　　　　　乙○○
　　兼 右三 人
　　法定代理人　戊○○
右當事人間請求損害賠償事件，上訴人對於中華民國八十七年九月八日台灣高等法院
判決（八十七年度訴字第二八號），提起上訴，本院判決如左：
    主  文
原判決關於命上訴人給付及該訴訟費用部分廢棄，發回台灣高等法院。
    理  由
本件被上訴人本於侵權行為之法律關係，請求上訴人台北汽車客運股份有限公司（下
稱台北客運公司）、甲○○連帶給付損害金，原審為被上訴人勝訴之判決，上訴人台
北客運公司以非基於其個人關係抗辯提起之上訴為有理由，依民事訴訟法第五十六條
第一項第一款規定，其效力及於未提起上訴之甲○○，爰併列之為上訴人，合先敘明
。
次查，被上訴人主張：上訴人甲○○係上訴人台北客運公司所僱用之司機，於民國八
十六年二月十九日下午五時三十五分許，駕駛ＦＥ－四九八號營業大客車，沿台北市
○○路○段，由北往南方向行駛，途經同路段一一六號前公車站牌上下客後繼續行駛
時，應注意車前狀況，竟疏於注意，貿然前行，致撞及由東往西橫越道路之行人即被
上訴人之妻或母己○○及被上訴人丁○○、丙○○，己○○因而頭部遭輾軋破碎變形
，當場死亡；丁○○、丙○○亦因此受頭部外傷、頸部外傷、左手第五指掌骨骨折等
傷害。因上訴人之過失行為而造成之損害為：丁○○醫療費用新台幣（下同）一萬五
千三百四十一元、扶養費五十萬九千四百七十九元、健康上所受損害之慰撫金五十萬
元，及己○○死亡之精神慰撫金七十五萬元；丙○○醫療費用一萬九千三百三十二元
、扶養費六十萬一千三百零七元、健康上所受損害之慰撫金五十萬元，及己○○死亡
之精神慰撫金七十五萬元；乙○○扶養費三十五萬九千三百五十二元、精神慰撫金七
十五萬元；戊○○可受被害人己○○扶養二十二年之扶養費一百零二萬零六百元、精
神慰撫金一百零五萬元及喪葬費用五十七萬八千三百六十三元等情。求為命上訴人連
帶給付被上訴人丁○○一百七十七萬四千八百二十元、丙○○一百八十七萬零六百三
十九元、乙○○一百十萬九千三百五十二元、戊○○二百六十四萬八千三百六十三元
（似為二百六十四萬八千九百六十三元之誤）並各加計法定遲延利息之判決。
上訴人則以：本件事故非在系爭公車之前方發生，司機甲○○已盡相當之注意，依信
賴原則，應無過失，己○○、丁○○、丙○○對損害之發生與有過失，應得減輕或免
除上訴人之賠償責任。另中央健保局支出丁○○、丙○○醫藥費，伊不必負擔，戊○
○不得請求扶養費，而應分擔丁○○、丙○○、乙○○之扶養費，己○○之喪葬費部
分或過高、或未檢具單據、或提出之單據為私文書，伊否認其真正等語。資為抗辯。
原審以：上訴人甲○○係上訴人台北客運公司公車司機，為從事駕駛業務之人，於八
十六年二月十九日十七時三十五分許，駕駛ＦＥ－四九八號營業大客車，沿台北市○
○路○段，由北向南行駛，至同路段一一六號前公車站牌上下客後起步行駛時，應注
意車前狀況，行車起步前顯示方向燈，注意前後左右有無行人，並應讓行進中之行人
優先通行，並隨時採取必要之安全措施，依當時情形，並無不能注意之情事；適被害
人己○○帶領其子即被上訴人丙○○（七十七年五月七日生）及女即被上訴人丁○○
（七十五年六月十七日生）由東向西穿越該未設有行人穿越道亦非禁止穿越之路段，
應注意左右無來車，始可小心迅速穿越，且按當時情形，亦非不能注意，竟疏未注意
；致甲○○所駕駛之營業大客車左前車身撞及己○○、丙○○、丁○○倒地，己○○
旋遭該車左後輪輾壓頭部，當場因頭顱輾軋破碎變形致死，丙○○因而受有左手第五
指掌骨骨折、頭部外傷，丁○○因而受有頭部外傷、頸部扭傷，除有道路交通事故調
查報告表、交通事故現場談話紀錄表可資憑按外，並經臺灣臺北地方法院檢察署檢察
官督同法醫師相驗明確，亦有相驗屍體證明書、驗斷書、勘驗筆錄可稽。上訴人甲○
○違反道路交通安全規則第八十九條第六款（原判決誤繕為第五款）、第九十四條第
三項之規定，致被害人己○○及被上訴人丙○○、丁○○分別死亡、受傷，為有過失
。己○○、丙○○、丁○○違反道路交通安全規則第一百三十四條第五款之規定，亦
有過失。上訴人甲○○之過失行為與被害人己○○之死亡及被上訴人丙○○、丁○○
之受傷間有相當因果關係，堪以認定。本件事故經刑事法院送請台北市車輛行車事故
鑑定委員會鑑定結果，亦認定甲○○疏未注意車前狀況為有過失，有該鑑定機關八十
六年十月三十日北鑑審字第二二七七號鑑定意見書足憑，甲○○並經刑事法院以過失
致人於死罪判處有期徒刑拾月，亦有台灣台北地方法院八十六年度交訴字第二一號、
原審八十六年度交上訴字第一一九號刑事判決可按。上訴人甲○○辯稱：伊就本件損
害之發生無過失云云，自不足採。按不法侵害他人致死者，對於支出殯葬費之人，亦
應負損害賠償責任；被害人對於第三人負有法定扶養義務者，加害人對於該第三人亦
應負損害賠償責任；又不法侵害他人致死者，被害人之子、女及配偶，雖非財產上之
損害，亦得請求賠償相當之金額。另受僱人因執行職務，不法侵害他人之權利者，由
僱用人與行為人連帶負損害賠償責任，民法第一百九十二條、第一百九十四條、第一
百八十八條第一項前段分別定有明文。上訴人甲○○為上訴人台北客運公司僱用之司
機，甲○○駕駛上開營業大客車載運來往乘客，係屬執行職務之行為，依民法第一百
八十八條及第一百八十四條規定，上訴人甲○○、台北客運公司對於被上訴人之損害
自應負連帶賠償責任。上訴人所謂，甲○○對本件事故之發生，已盡相當之注意，且
依信賴原則應無過失云云，尚屬無據。茲就被上訴人請求賠償之項目、金額，審酌如
次：（一）醫療費部分：丁○○、丙○○因被撞傷，急診住院醫療費用為一萬五千三
百四十一元、一萬九千三百三十二元，有醫療費用收據為證，自屬有據。上訴人雖辯
稱，上開單據，丁○○僅支付三千三百二十六元、丙○○僅支付三千五百七十元，其
餘超出部分之費用，係由中央健保局代為支出，上訴人不必負擔云云。惟按保險制度
，旨在保護被保險人，非為減輕損害事故加害人之責任。保險給付請求權之發生，係
以定有支付保險費之保險契約為基礎，與因侵權行為所生之損害賠償請求權，並非出
於同一原因。後者之損害賠償請求權，殊不因受領前者之保險給付而喪失，兩者除有
保險法第五十三條關於代位行使之關係外，並不生損益相抵問題，上訴人應連帶賠償
丁○○、丙○○醫療費用一萬五千三百四十一元、一萬九千三百三十二元。（二）扶
養費用部分：按父、母對於未成年之子女，均有撫養之義務，民法第一千一百十四條
、一千一百十五條分別定有明文。被上訴人丁○○、丙○○、乙○○之母即被害人己
○○、父即被上訴人戊○○對其均有法定扶養義務；丁○○七十五年六月十七日生，
距成年尚有九年四個月，丙○○七十七年五月七日生，距成年尚有十一年七個月，乙
○○七十二年八月十三日生，距成年尚有六年六個月；被上訴人主張以每人每年扶養
寬減額七萬元為基準，依霍夫曼計算法計算一次給付之金額分別為丁○○五十萬九千
四百七十九元、丙○○六十萬一千三百零七元、乙○○三十五萬九千三百五十二元。
上訴人對被上訴人丁○○、丙○○、乙○○上開扶養費基準金額及其依據均不爭執，
惟辯稱，丁○○、丙○○、乙○○之父即被上訴人戊○○依法亦須負扶養義務，丁○
○、丙○○、乙○○得請求之扶養費用均僅止一半云云，依前揭說明，自屬有據。依
此計算被上訴人丁○○、丙○○、乙○○之扶養費損失，依次為二十五萬四千七百四
十元、三十萬零六百五十四元、十七萬九千六百七十六元。次按夫、妻互負扶養之義
務，民法第一千一百十六條之一定有明文。則被上訴人戊○○與其妻即被害人己○○
間，互負扶養之義務；然「受扶養權利者，以不能維持生活而無謀生能力者為限」，
為民法第一千一百十七條第一項所明定。則被害人己○○生前之生活費用，或其子女
之扶養費用，或被上訴人戊○○生活所需，應由戊○○及己○○共同負擔。被上訴人
戊○○固主張，伊自八十五年七月一日起因工作受傷，致頭部外傷合併腦震盪，時感
頭暈而無法外出工作，上開費用悉由己○○支出，自己無謀生能力云云，並提出診斷
證明書為證。惟被上訴人戊○○是否確實傷殘至「完全無法工作」（無謀生能力）﹖
實有疑義，就其傷殘是否完全無法工作﹖是否無謀生能力﹖復均未舉證以實其說。至
其提出診斷證明書上記載病症為「頭部外傷合併腦震盪」，於八十五年七月一日至八
十五年七月六日急診住院檢查及治療。經向稅捐機關函查戊○○及其配偶己○○於八
十二年至八十五年度申報綜合所得稅之報稅資料，戊○○八十二年度之薪資收入為四
十三萬元，己○○為三十萬元，八十四年度戊○○之薪資收入為四十五萬元，己○○
十五萬元，有核定通知書在卷可稽，八十五年度戊○○申報之薪資為十六萬九千六百
三十三元，己○○為十七萬元（稅捐機關尚未核定），有申報書在卷可查。依此資料
顯示，被上訴人戊○○之八十二年、八十四年之收入均高於其妻己○○。戊○○提出
之前開診斷證明書，僅能證明其於八十五年七月一日至八十五年七月六日間曾急診住
院檢查及治療，惟無法證明迄今仍生病無法工作，無謀生能力。則戊○○主張自八十
五年七月一日起因工作受傷，致頭部外傷合併腦震盪，時感頭暈而無法外出工作，上
開費用悉由己○○支出，自己無謀生能力云云，自屬無據，戊○○此部分之請求，為
無理由。（三）精神慰撫金部分：查本件事故發生時，丁○○年十歲又八個月，丙○
○年八歲又五個月，尚屬年幼，即遭喪母之痛，且又均受傷害，丁○○為頭部外傷、
頸部扭傷，丙○○為左手第五指掌骨骨折、頭部外傷，健康上受有損害，上訴人亦不
爭執。斟酌上訴人甲○○及被害人己○○、丙○○、丁○○各自過失情節，兩造之身
分、地位、經濟狀況、所受之痛苦及被上訴人丁○○、丙○○均年幼，即遭喪母之痛
，且受傷害等一切情狀，認丁○○、丙○○請求健康上所受之損害，以次以十萬元、
二十萬元為適宜。另丁○○、丙○○正值青春年少，極需家庭關愛及母親陪伴成長，
卻於本件事故中目睹母親己○○遭輾壓，頭顱破碎變形慘死，事後屢為證人陳述當時
車禍發生經過，內心受有極大之痛苦，其因母己○○被撞死亡得請求之精神慰撫金各
以五十萬元為適宜。則丁○○得請求之精神慰撫金為六十萬元、丙○○得請求之精神
慰撫金為七十萬元。乙○○於七十二年八月十三日出生，距成年尚有六年六個月，尚
屬年幼即遭喪母之痛，審酌兩造之身分、地位、經濟狀況、所受之痛苦等一切情狀，
乙○○得請求四十五萬元之精神慰撫金為適宜。戊○○中年喪偶，無人陪伴共渡餘生
，內心受有極大之痛苦，且須獨立扶養年幼尚未成年之子女丁○○、丙○○、乙○○
。經審酌兩造之身分、地位、經濟狀況、所受之痛苦及原告丁○○、丙○○、乙○○
均年幼，須被上訴人戊○○獨立扶養照顧等一切情狀，其得請求之慰撫金以八十萬元
為適宜。（四）喪葬費部分：按民事損害賠償事件有關殯葬，係指收殮及埋葬費用而
言，其賠償範圍固應以實際支出之費用為準，惟仍應斟酌被害人當地之習俗、被害人
之身分、地位及生前經濟狀況而定。喪葬費用之支出，應以必要者為限，始得請求賠
償。經查戊○○主張其支出之被害人己○○喪葬費用五十七萬八千三百六十三元其中
：(1)葬儀公司代辦火葬共支出二十五萬七千二百三十元，業據提出葬儀公司代辦火葬
之支出明細表，核為必要之支出，上訴人對此部分亦未提出意見，此部分之主張，尚
可採信。(2)其餘關於火葬、封口、冷藏等、茶水費、貢飯、清潔費等，分別計有二千
二百元、三百元、四千八百八十元、八百五十元，運送骨灰回金門之機票費用二萬一
千六百三十四元，有台北市政府規費收據、台北市殯葬管理處員工消費合作社收據、
機票為證；另本落葉歸根之習俗，戊○○主張，被害人己○○運至金門安葬墓碑一付
連車資共一萬四千元，墓地整理（做墓料帶工資）計四萬一千五百元，亦有收據足憑
。上訴人雖以戊○○提出之收據為私文書，而否認其真正。然被上訴人戊○○主張，
金門地小人稀，多係以個人名義經營殯葬業務，未能成立葬儀社統籌辦理，故無法取
得以公司名義開立之單據云云，提出上開費用支出之收據為證，雖非以公司名義出具
，惟依常情，被害人己○○回金門安葬，須請人找尋墓地、整理墓地、購買墓碑等一
切安葬之費用，此均屬必要之費用，上訴人所為抗辯，尚不足採。戊○○上開部分之
請求，自屬有據。(3)又按被害人殯葬時之樂隊費用、追悼超薦費，並非必要費用。如
被上訴人請求之法師（八音等）四萬八千元、五日牽魂（法師暨八音等）四萬八千元
、樂隊費用二萬元、便餐費三萬九千元、雜費費用三萬七千五百九十八元、紙屋、庫
銀、茶飯五萬一千八百元均非屬必要，且與上開葬儀公司代辦火葬部分所列之費用多
所重覆，自屬無據。綜上所述，被上訴人丁○○得請求醫療費用一萬五千三百四十一
元、扶養費二十五萬四千七百四十元（元以下四捨五入）、健康上所受之損害十萬元
、精神慰撫金為五十萬元，合計八十七萬零八十一元，丙○○得請求醫療費用一萬九
千三百三十二元、扶養費三十萬零六百五十四元（元以下四捨五入）、健康上所受之
損害二十萬元、精神慰撫金為五十萬元，合計一百零一萬九千九百八十六元，乙○○
得請求扶養費十七萬九千六百七十六元（元以下四捨五入）、精神慰撫金為四十五萬
元，合計為六十二萬九千六百七十六元，戊○○得請求精神慰撫金八十萬元、喪葬費
用三十四萬二千五百九十四元，合計一百十四萬二千五百九十四元。又損害之發生或
擴大，被害人與有過失者，法院得減輕賠償金額，或免除之，民法第二百十七條第一
項定有明文。經斟酌甲○○駕駛營業大客車，未注意車前狀況；被害人己○○、及被
上訴人丁○○、丙○○穿越道路，未注意左右來車等情節，就車禍之發生，上訴人甲
○○過失較重，應負百分之七十之責任，被害人己○○、及被上訴人丁○○、丙○○
過失情節較輕，應負百分之三十之責任，應堪認定。準此，甲○○、台北客運公司應
連帶賠償之金額，丁○○為八十七萬零八十一元之百分之七十，即六十萬九千零五十
七元（元以下四捨五入）。丙○○為一百零一萬九千九百八十六元之百分之七十，即
七十一萬三千九百九十元（元以下四捨五入），乙○○為六十二萬九千六百七十六元
之百分之七十，即四十四萬零七百七十三元（元以下四捨五入），戊○○為一百十四
萬二千五百九十四元之百分之七十，即七十九萬九千八百十六元（元以下四捨五入）
。因而判命上訴人甲○○、台北客運公司連帶分別如數給付被上訴人丁○○、丙○○
、乙○○、戊○○上開金額及利息，並駁回被上訴人其他之訴（被上訴人未聲明不服
）。
按判決書理由項下，應記載關於攻擊或防禦方法之意見及法律上之意見，民事訴訟法
第二百二十六條第三項定有明文，法院為被告敗訴之判決，而其關於防禦方法之意見
有未記載於判決理由項下者，即為同法第四百六十九條第六款所謂判決不備理由。本
件上訴人辯稱：「本件事故發生，被害人己○○係遭公車『左後輪』碾壓破碎變形致
當場死亡，其餘身體部分並無遭車輛輾壓之痕跡，且系爭公車之左前輪並無血跡反應
，足見己○○等三人於事故發生時，並非在司機甲○○所駕公車之前方，故鑑定報告
認定司機甲○○未注意車前狀況，顯與事實不符。甲○○於起步行駛時已注意車前車
後之行車狀況，而己○○等三人為搭乘公車，突從道路中央竄出，自行跌倒，則又何
能預期被告甲○○作任何防範措施？」、「根據 TVBS 電視於案發後訪問目擊者之證
詞，被害人己○○母子是沿著同路由東向西跑過來，小孩子跌倒，母親為救小孩子，
拉起小孩子後，自己跌倒，跌進車子左後輪，因而遭輾壓而亡」云云（見原審卷第二
五頁、第六五頁、第一○五頁正、反面），此攸關上訴人甲○○與被害人雙方對車禍
發生原因力之強弱與過失之輕重之判斷，自屬重要之防禦方法，乃原審疏未詳查審認
亦未說明其何以不足採之意見，即有判決不備理由之違法。其次，民法第一百九十四
條規定不法侵害他人致死者，被害人之父、母、子、女及配偶，雖非財產上之損害，
亦得請求賠償相當之金額；同法第一百九十五條規定不法侵害他人之身體、健康者，
被害人雖非財產上之損害，亦得請求賠償相當之金額；二者雖均屬學說所謂之精神慰
撫金，即受精神之損害得請求賠償者，然其基礎並不相同，前者為被害人之父、母、
子、女及配偶之獨立請求權，後者為被害人本身之請求權，倘原告同時有此二精神慰
撫金請求權，法院於審酌其金額時，自應分別依其情形核定之，不可混為一談。本件
被上訴人丙○○、丁○○因本身受傷及因母親即被害人己○○死亡而請求上訴人賠償
精神慰撫金，原審於核定被上訴人丙○○、丁○○受傷健康上損害之精神慰撫金時，
亦審酌其『年幼即遭喪母之痛』情事，命上訴人賠償，復再核定被上訴人丙○○、丁
○○喪母之精神慰撫金，命上訴人賠償之，於法亦有不合。末按文書之證據力，有形
式上證據力與實質上證據力之分。前者係指真正之文書即文書係由名義人作成而言；
後者則為文書所記載之內容，有證明應證事實之價值，足供法院作為判斷之依據而言
。必有形式上證據力之文書，始有證據價值可言。文書之實質上證據力，固由法院根
據經驗法則，依自由心證判斷之。但形式上證據力，其為私文書者，則應依民事訴訟
法第三百五十七條規定決之，即私文書之真正，如他造當事人有爭執者，則舉證人應
負證其真正之責。查上訴人對被上訴人戊○○為證明其將被害人己○○運至金門安葬
墓碑一付連車資及墓地整理（做墓料帶工資）支付費用一萬四千元、四萬一千五百元
而提出之收據，辯稱係私文書而否認其為真正云云，若此，原審未命被上訴人戊○○
證明上開收據為真正，竟以收據雖非以公司名義出具，惟依常情，被害人己○○回金
門安葬，須請人找尋墓地、整理墓地、購買墓碑等一切安葬之費用，均屬必要之費用
等為論據，而為不利於上訴人之判斷，殊難謂與證據法則無悖。上訴論旨，指摘原判
決其敗訴部分不當，求予廢棄，非無理由。
據上論結，本件上訴為有理由，依民事訴訟法第四百七十七條第一項、第四百七十八
條第一項，判決如主文。
中      華      民      國    八十八    年      十      月    二十九    日
                              最高法院民事第三庭
                                  審判長法官  范  秉  閣
                                        法官  朱  建  男
                                        法官  曾  煌  圳
                                        法官  許  澍  林
                                        法官  鄭  玉  山
      右正本證明與原本無異
                                              書  記  官
中      華      民      國    八十八    年     十一     月     十六     日
                                                                      Ｍ
